【裁判字號】    95,訴,719
【裁判日期】    950623
【裁判案由】    偽造文書
【裁判全文】
臺灣臺北地方法院刑事判決        九十五年度訴字第七一九號
公  訴  人  臺灣臺北地方法院檢察署檢察官
被      告  乙○○
            甲○○
                    旅行證號碼.
                    （現由臺北市政府警察局士林分局收容）
上列被告等因偽造文書案件，經檢察官提起公訴（九十五年度偵
字第八一一一號），本院合議庭依被告等於準備程序進行中為有
罪之陳述，裁定由受命法官獨任進行簡式審判程序審理後，判決
如下：
    主  文
乙○○共同違反不得使大陸地區人民非法進入臺灣地區之規定，
處有期徒刑柒月。
甲○○共同行使明知為不實之事項，而使公務員登載於職務上所
掌之公文書，足以生損害於公眾，處有期徒刑陸月，如易科罰金
，以參佰元折算壹日。緩刑貳年。
    事  實
一、乙○○前因詐欺案件，經本院以九十四年易字第一八四０號
    刑事判決判處有期徒刑六月確定，並於民國九十五年四月十
    二日易科罰金執行完畢（不構成累犯）。
二、乙○○明知甲○○為大陸地區人民，且二人無結婚之真意，
    然為讓其入境臺灣地區工作，乙○○竟與不詳姓名綽號「張
    先生」之成年男子共同基於以假結婚方式，使大陸地區人民
    非法進入臺灣地區之犯意聯絡，且乙○○、甲○○與「張先
    生」另基於使公務員登載不實於職務上所掌公文書復持以行
    使之犯意聯絡，約定由「張先生」給付乙○○新臺幣四萬元
    之報酬後，乙○○先於民國九十二年七月三十日，前去大陸
    地區福建省福州市公證處與甲○○辦理結婚手續，迨領得大
    陸地區核發之結婚公證書後，乙○○即持該公證書向財團法
    人海峽交流基金會（下稱海基會）取得認證證明，再於九十
    二年八月二十五日持結婚公證書及海基會出具之認證證明，
    前往臺北市文山區第一戶政事務所辦理結婚登記，使不知情
    之戶政人員將乙○○、甲○○結婚之不實事項，登載於職務
    上所掌之戶籍登記簿及戶籍謄本等公文書上，並據以核發戶
    籍謄本予乙○○，足以生損害於戶政機關對於戶籍資料管理
    之正確性。乙○○旋於九十二年八月二十五日前往臺北市政
    府警察局文山第一分局復興派出所，填具「大陸地區人民進
    入臺灣地區保證書」，連同戶籍謄本一併持向該所員警行使
    ，使承辦員警在對保或證明機關（構）簽註意見欄對保核章
    ，乙○○遂得於九十二年八月二十六日，檢具「大陸地區人
    民進入臺灣地區旅行證申請書」、保證書、戶籍謄本、結婚
    公證書、認證書等文件，向內政部警政署入出境管理局（下
    稱境管局），以配偶來臺探親為由，申請核准甲○○入境並
    發給大陸地區人民進入臺灣地區旅行證，境管局承辦人員因
    之據以核發中華民國臺灣地區旅行證，使甲○○得於九十二
    年十月三日持該旅行證非法進入臺灣地區。嗣因甲○○於九
    十四年九月二十七日下午三時許，因非法工作為警在臺北市
    士林區○○街一０九之二號平等農場內查獲，始悉上情。
三、案經臺北市政府警察局士林分局報告臺灣士林地方法院檢察
    署檢察官呈由臺灣高等法院檢察署檢察長令轉臺灣臺北地方
    法院檢察署檢察官偵查起訴，本院合議庭依乙○○、甲○○
    於準備程序進行中為有罪之陳述，裁定由受命法官獨任進行
    簡式審判程序審理。
    理  由
一、訊據被告乙○○、甲○○二人就前揭犯罪事實於偵審中均坦
    承不諱（見本院卷第十四至十七頁、偵字第八一一一號卷第
    五、六頁、偵字第一六０八號卷第三至六頁），並有大陸地
    區福建省福州市結婚公證書、海基會認證證明書、結婚登記
    申請書、戶籍謄本、大陸地區人民進入臺灣地區保證書、旅
    行證申請書等在卷可稽（見偵字第一六０八號卷第二十、二
    一、四一至四三、四五至五十頁），足認被告二人前揭任意
    性自白確與事實相符，從而本件事證明確，被告二人犯行同
    堪認定，均應依法論科。
二、按大陸地區人民非經主管機關許可，不得進入臺灣地區，臺
    灣地區與大陸地區人民關係條例第十條第一項定有明文，而
    大陸地區人民其父母、配偶或子女在臺灣地區設有戶籍者，
    得申請進入臺灣地區探親，九十三年三月一日修正前之大陸
    地區人民進入臺灣地區許可辦法第三條第一項第三款亦規定
    甚明。本件被告乙○○及綽號「張先生」之成年男子，為使
    大陸地區人民即被告甲○○得依據上開規定入境臺灣地區，
    被告乙○○及被告甲○○以徒具外觀合法形式之假結婚，由
    被告甲○○以探親為由申請來臺，而規避對大陸地區人民進
    入臺灣地區之管制，自仍屬非法入境（最高法院九十二年臺
    上字第四十號判決要旨參照）。再按，被告乙○○行為後，
    臺灣地區與大陸地區人民關係條例已於九十二年十月二十九
    日修正公布，其中關於使大陸地區人民非法進入臺灣地區之
    處罰規定即修正後該條例第七十九條，係自同年十二月三十
    一日起施行；依修正後該條例第七十九條第一項之規定，違
    反同條例第十五條第一款不得使大陸地區人民非法進入臺灣
    地區之規定者，其法定刑已由修正前之「五年以下有期徒刑
    、拘役或科或併科新臺幣五十萬元以下罰金」，提高為「一
    年以上七年以下有期徒刑，得併科新臺幣一百萬元以下罰金
    」，比較新舊法之結果，以修正前之舊法有利於被告，依刑
    法第二條第一項但書之規定，自應適用修正前臺灣地區與大
    陸地區人民關係條例第七十九條第一項處罰。故核被告乙○
    ○、甲○○所為，均係犯刑法第二百十六條、第二百十四條
    之行使使公務員登載不實事項於職務上所掌公文書罪，被告
    乙○○並另違反臺灣地區與大陸地區人民關係條例第十五條
    第一款不得使大陸地區人民非法進入臺灣地區之規定，應依
    修正前該條例第七十九條第一項處斷之罪（起訴書雖認被告
    甲○○亦應論以該條例第七十九條第一項之罪，惟據蒞庭檢
    察官就此部分所犯法條當庭更正，且被告甲○○乃係大陸地
    區人民，要無論以該條項罪名之餘地，特予敘明）。又被告
    二人與「張先生」就行使使公務員登載不實公文書罪間、被
    告乙○○與「張先生」另就使大陸地區人民非法進入臺灣地
    區罪間，有犯意聯絡及行為分擔，均為共同正犯。被告二人
    使公務員登載不實事項於職務上所掌公文書後復持以行使，
    使公務員登載不實事項於公文書之低度行為，應為行使之高
    度行為所吸收，不另論罪。被告乙○○所犯前揭二罪間，有
    方法目的之牽連關係，依刑法第五十五條之規定，應從一重
    依修正前臺灣地區與大陸地區人民關係條例第七十九條第一
    項之規定處斷。爰審酌被告甲○○之素行尚稱良好、被告乙
    ○○犯罪動機及目的僅為貪圖小利、手段、危害國家安全之
    程度，暨犯罪後均知坦認犯行之態度等一切情狀，分別量處
    如主文所示之刑，並就被告甲○○部分諭知易科罰金之折算
    標準，以示懲儆。此外被告甲○○未曾受有期徒刑以上刑之
    宣告，有臺灣高等法院被告全國前案紀錄表一紙在卷可稽（
    見本院卷第六頁），經此偵審及收容教訓後，應知警惕，當
    無再犯之虞，本院因認對其所宣告之刑，以暫不執行為適當
    ，爰併予宣告緩刑二年，以勵自新。
三、公訴意旨另以：被告乙○○另於九十二年八月二十五日前往
    臺北市政府警察局文山第一分局復興派出所，填具「大陸地
    區人民進入臺灣地區保證書」，使不知情之承辦員警在對保
    或證明機關（構）簽註意見欄上，就被告乙○○確有擔任保
    證人資格之不實內容對保核章，乙○○遂得於其後檢具「大
    陸地區人民進入臺灣地區旅行證申請書」、保證書、戶籍謄
    本、結婚公證書、認證書等文件，向境管局，以配偶來臺探
    親為由，申請核准甲○○入境並發給大陸地區人民進入臺灣
    地區旅行證，不知情之境管局承辦人員因之據以核發中華民
    國臺灣地區旅行證，因認被告乙○○此部分行為另涉有刑法
    第二百十六條、第二百十四條之行使使公務員登載不實文書
    罪嫌等語。惟查：
（一）按刑法第二百十四條所謂使公務員登載不實事項於公文書
      罪，須一經他人之聲明或申報，公務員即有登載之義務，
      並依其所為之聲明或申報予以登載，而屬不實之事項者，
      始足構成，若其所為聲明或申報，公務員尚須為實質之審
      查，以判斷其真實與否，始得為一定之記載者，即非本罪
      所稱之使公務員登載不實（最高法院七十三年臺上字第一
      七一○號判例要旨參照）。又按，大陸地區人民，須經主
      管機關許可始得進入臺灣地區，臺灣地區與大陸地區人民
      關係條例第十條第一項定有明文，而主管機關內政部亦據
      此訂定「大陸地區人民進入臺灣地區許可辦法」以資規範
      ，從而，大陸地區人民申請進入臺灣地區，其申請入境之
      事由是否屬實，主管機關應為實質審查，以判斷真實與否
      ，並非一經聲明即有登載之義務。本件被告乙○○先持相
      關文件，向境管局申請甲○○來臺探親，使該管公務員在
      前揭職務上所掌之旅行證申請書公文書上之審核欄內記載
      結婚等不實事項，並據以核發甲○○中華民國臺灣地區旅
      行證，而被告乙○○填載之「大陸地區人民進入臺灣地區
      旅行證申請書」，依其性質不過係被告以甲○○代理人名
      義提出申請所出具之私文書（見偵字第一六０八號卷第四
      五頁），境管局據以審核，而為實質審查後，發覺有通謀
      虛偽結婚之情形，自得不予核准大陸男子甲○○進入臺灣
      地區；又境管局依臺灣地區與大陸地區人民關係條例第十
      條第三項及內政部發布之大陸地區人民進入臺灣地區許可
      辦法第十七條規定，對大陸地區人民進入臺灣地區之申請
      事項，有實質審查之准駁權限，顯非被告乙○○一經提出
      申請，境管局即有登載義務並據以許可，益見承辦之公務
      員有實質審查義務，僅疏未查核深究而已。
（二）另又觀之前揭對保保證書下方之「對保或證明機關簽註意
      見欄」係員警依職權審查保證人資格加註核章，為公文書
      （見偵字第一六０八號卷第四七頁），此觀之臺灣地區與
      大陸地區人民關係條例第十條授權主管機關訂定之「大陸
      地區人民進入臺灣地區許可辦法」第十五、十六條即明。
      其中第一項記載「經查保證人乙○○確實設籍並居住本轄
      ，有能力履行保證責任」，顯然此部份係員警實質審查後
      填載之部分，第二項記載「經詢保證人乙○○稱：渠與被
      保人甲○○係夫妻關係，願意完全負起保證人責任」等語
      ，亦係員警審核後將被告乙○○所為之陳述記載於簽註意
      見欄，並非指一經被告乙○○之申報，即認定保證人與被
      保人間確實有夫妻關係，否則即違反臺灣地區與大陸地區
      人民關係條例第十條採許可制之規定。
（三）本案被告乙○○以不實之事由，申請大陸地區人民甲○○
      入境臺灣地區，既須經主管機關為實質之審查以為准駁之
      決定，縱上開主管機關之承辦公務員疏於審查，致使朦混
      通過，准許入境，然揆諸前開說明，此部分仍不生所謂刑
      法第二百十四條情形之可言，被告此部分所為，尚與刑法
      第二百十六條、第二百十四條之行使使公務員登載不實文
      書罪之構成要件有間，惟此部分依公訴意旨認倘成立犯罪
      ，與被告前開論罪科刑之刑法第二百十六條、第二百十四
      條之罪，有連續犯之裁判上一罪關係，故不另為無罪之諭
      知，併此敘明。
據上論斷，應依刑事訴訟法第二百七十三條之一第一項、第二百
九十九條第一項前段，修正前臺灣地區與大陸地區人民關係條例
第七十九條第一項，刑法第十一條前段、第二條第一項但書、第
二十八條、第二百十六條、第二百十四條、第五十五條、第四十
一條第一項前段、第七十四條第一款，罰金罰鍰提高標準條例第
一條前段、第二條，判決如主文。
本案經檢察官林宗志到庭執行職務。
中    華    民    國    九十五    年   六  月  二十三 日
                            刑事第十四庭法 官 劉煌基
上正本證明與原本無異。
如不服本判決，應於判決送達後10日內向本院提出上訴狀（應抄
附繕本）。告訴人或被害人如對於本判決不服者，應具備理由請
求檢察官上訴，其上訴期間之計算係以檢察官收受判決正本之日
期為準。
                                        書記官 林妙穗
中    華    民    國    九十五    年   六  月  二十三 日
附錄論罪法條：
臺灣地區與大陸地區人民關係條例
第79條第1項
違反第十五條第一款規定者，處五年以下有期徒刑、拘役或科或
併科新臺幣五十萬元以下罰金。
中華民國刑法第216條
（行使偽造變造或登載不實之文書罪）
行使第 210 條至第 215 條之文書者，依偽造、變造文書或登載
不實事項或使登載不實事項之規定處斷。
中華民國刑法第214條
（使公務員登載不實罪）
明知為不實之事項，而使公務員登載於職務上所掌之公文書，足
以生損害於公眾或他人者，處3年以下有期徒刑、拘役或5百元以
下罰金。


司法院資訊處製作；財團法人民間司法改革基金會備份。
